臺灣高等法院高雄分院刑事判決　　　　 95年度上易字第873號
上　訴　人　臺灣高雄地方法院檢察署檢察官
被　　　告　乙○○
上列上訴人因被告詐欺案件，不服臺灣高雄地方法院95年度簡上
字第595 號中華民國95年10月19日第一審判決（聲請簡易判決處
刑案號：臺灣高雄地方法院檢察署95年度偵字第6873號），提起
上訴，本院判決如下：
    主  文
上訴駁回。
    理  由
一、公訴意旨略以：乙○○係高雄縣梓官鄉○○路26巷381 號鉅
    壕實業有限公司（下稱鉅壕公司）實際負責人（登記負責人
    為其妻黃秀惠），明知該公司於民國（下同）91年間經濟已
    陷週轉不靈之境，猶意圖為自己不法之所有，並基於概括犯
    意，自91年12月26日起，連續向竹祈企業有限公司（下稱竹
    祈公司）買受電腦桌零件，約定每月結算1 次貨款，並於每
    月月底簽發以華南商業銀行為付款人，票號DC0000000 號、
    票額新臺幣（下同）423,484 元、發票日92年6 月10日；票
    號JC0000000 號、票額321,838 元、發票日92年5 月10日；
    票號JC0000000 號、票額679,755 元、發票日92年6 月10日
    ；DC0000000 號、票額106,902 元、發票日92年5 月10日等
    支票（下稱本件4 紙貨款支票）支付貨款，至92年4 月7 日
    止，共計積欠貨款2,819,336 元。詎屆期提示支票，均遭退
    票，竹祈公司始發現受騙，因認被告乙○○涉犯刑法第339
    條第1 項之詐欺取財罪嫌云云。
二、按犯罪事實應依證據認定之，無證據不得認定犯罪事實；不
    能證明被告犯罪者，應諭知無罪之判決，刑事訴訟法第154
    條第2 項、第301 條第1 項分別定有明文。又犯罪事實之認
    定，應憑真實之證據，倘證據是否真實尚欠明確，自難以擬
    制推測之方法，為其判斷之基礎；而認定犯罪事實之證據係
    指足以認定被告確有犯罪行為之積極證據而言，該項證據自
    須適合於被告犯罪事實之認定，始得採為斷罪資料，最高法
    院著有53年臺上字第656 號、29年上字第3105判例可參。再
    認定犯罪事實所憑之證據，雖不以直接證據為限，間接證據
    亦包括在內；然無論直接或間接證據，其為訴訟上之證明，
    須於通常一般之人均不致於有所懷疑，而得確信其為真實之
    程度者，始得據之為有罪之認定，倘其證明尚未達到此一程
    度，而有合理性懷疑之存在時，致使無從形成有罪之確信，
    即不得遽為不利被告之認定，亦有最高法院76年度臺上字第
    4986號判例可稽。又按刑法第339 條之詐欺罪，係以行為人
    於客觀上施用詐術使人陷於錯誤，並於行為之初，即已意圖
    為自己不法所有或圖得財產上之不法利益，為其構成要件。
    又債務人於債之關係成立後，如有債務不履行之情形，在一
    般社會經驗上可能之原因甚多，縱令出於惡意而有遲延給付
    或不為給付之情事，苟無足以證明其債之關係發生時自始故
    意藉此從事財產犯罪之積極證據，根據刑事訴訟法第154 條
    第2 項之規定，仍不得僅以債信違反之客觀事態，推定債務
    人自始有詐欺取財或詐欺得利之犯意。
三、公訴人認被告乙○○涉犯上揭犯行，無非係以被告之供述、
    證人甲○○之證述、支票及退票理由單4 紙、訂購單24紙，
    及臺灣高雄地方法院檢察署檢察官94年度偵緝字第2799號不
    起訴處分書為其論據。惟訊據被告對於向竹祈公司買受電腦
　　桌零件，簽發上開本件4 紙貨款支票支付貨款而未兌現及積
　  欠貨款等情均坦承不諱，惟堅決否認有何詐欺取財犯行，辯
    稱：伊從87年、88年開始向竹祈公司購買電腦桌零件，交易
    金額都是這麼大，且沒有欠帳，其後因經濟不景氣，美元匯
    率變動及原料漲價等因素，承作電腦桌無法承受電腦桌1張
    桌子損失十餘元，結算時才知虧損很多而週轉不靈，且美國
    那邊縱使虧錢也一定要做，否則日後需賠償更多，絕無詐騙
    告訴人之意等語。
四、經查：
  (一)證人即告訴人竹祈公司之代理人甲○○於檢察官偵查中證稱
    ：生意都是我跟被告乙○○接洽的，他們是經營鉅壕實業有
    限公司，被告是實際負責人，他們是買電腦零件來組裝再內
    、外銷，票都是被告開給我們的，本件貨款是91年底就交貨
    ，支票開3 個月又10日的票，生意往來有4 、5 年，本件是
    從91年底至92年4 月的貨款沒給我們，就是從91年12月26日
    起至92年4 月7 日，後來我們出貨時，發現他們鐵門已經關
    起來，所以我們沒交貨，共欠我們2,819,336 元等語（見94
    年度偵緝字第2799號卷第26頁）；又於原審審理時證稱：本
    案交易大部分都是我與被告交易，我們公司約從88、89年左
    右開始與被告交易，被告之前均有正常交易、正常付款，直
    至91年11月26日後至92年3 月之貨款才未付，91年11月份的
    貨款，我有收到，最後1 次被告給我的貨款就是在92年3 月
    10日收到兌換的91年11月份貨款支票，金額是607,818 元等
    語（見原審卷第71、72頁）。依證人甲○○上開之證述，足
    知被告所經營之鉅壕公司與告訴人公司往來交易已有4 、5
    年之久，係採月結簽發3 個月10天之支票以支付貨款，被告
    所營公司除就91年底至92年3 月之貨款尚未結清外，先前雙
    方交易均屬正常，且已銀貨兩訖，此核與被告上開所辯與告
    訴人公司均屬正常交易等情均相符合，並足徵被告在多年交
    易中，並未施用詐術以訂購電腦桌零件，而使告訴人交付電
    腦桌零件予被告，告訴人亦無任何陷於錯誤之情至明。
  (二)又依告訴人公司於95年4 月13日刑事補充告訴事證及理由狀
    所檢送證據6-1 之明細及證據6-2 、6-3 之告訴人公司存摺
    明細觀之，除證人甲○○上開所述2,819,336 元之貨款尚未
    付清外，先前之貨款支票均已兌現，而單就91年度之交易金
    額，告訴人約收受兌現之貨款支票達400 餘萬元，遠超過本
    次短欠貨款之金額（見原審簡字卷第27頁至35頁）。再由證
    人甲○○之上開證述，足知被告所經營之公司與告訴人已交
    易4 、5 年以上，依渠等交易量觀之，雙方之往來貨款金額
    應已高達千萬元以上，復無證據顯示本次短欠貨款之交易模
    式異於過往或有何特殊轉變，是實難以被告於91年底起至92
    年3 月間因一時短欠貨款行為，即遽指被告此期間與告訴人
    之交易係屬詐欺行為。
　(三)證人甲○○於原審審理時雖證稱：以前之交易數量較少，在
    91年5 月前，每個月之營業額最少數萬元，最多約3 、40萬
    元而已，直至91年5 月後每月之營業額始較多，高達7 、80
    萬元，92年之後並有100 多萬元云云（見原審卷第72頁）。
    然查，依被告提出所營之鉅壕公司向告訴人公司購買貨物之
    明細表1 張及發票影本85張以觀，被告與告訴人公司在89年
    間每月之交易額均高達數10萬元，並非僅有數萬元之貨款交
    易，其中並有2 個月（即89年4 月、8 月）之交易金額逾80
    餘萬元，是證人甲○○證述以前之交易量較少，91年5 月以
    後之交易量始變大，並高達7 、80萬元云云，顯無足採信。
    又告訴人公司雖提出上開本件4 紙貨款支票及訂購單24紙、
    送貨單13紙，以證被告於宣告倒閉前，有大量進貨等情，惟
    觀諸上開告訴人公司提出刑事補充告訴事證及理由狀所檢送
    證據6-1 之明細(1)，足認於91年1 至11月間，被告所經營之
    公司在此期間進貨並簽發支付貨款之支票均已兌現，其中票
    載日期為92年2 月10日之票面金額並高達691,431 元，足見
    當時所訂貨物非微，且訂貨量及價額又較諸本件未能兌現之
    4 紙支票之各票面金額為高（上開4 紙未能兌現之支票金額
    分別423,484 元、106,902 元、321,838 元、679,775 元）
    ，可認被告其後所訂貨數量，並未有異於過往之故意大量訂
    貨之情。再由被告所經營之鉅壕公司之支票存款0000000000
    00號帳戶，係自92年4 月25日始被列為拒絕往來戶，此有華
    南銀行岡山分行94年9 月21日（94）華岡251 號函（見94年
    度偵字第15547 號卷第26頁），是被告在與告訴人進貨時，
    其經營狀況既屬正常，且其後所簽發之票據亦係正常票據，
    自無告訴人所指述被告所營公司在無法支付貨款時，故意大
    量進貨，以詐害告訴人公司之事實，自不待言。
  (四)被告係公司之實際經營者，為圖公司擴大營業，而與金融機
    構接洽貸款事宜，以謀求公司資金靈活運用，應屬正常之交
    易型態，是被告縱於87年間有向銀行貸款及其後有購買土地
    以擴大營業等行為，致漸有經濟惡化之情，惟尚難執此推認
    被告有何詐欺取財之不法意圖。再依證人甲○○、陳宏源之
    證述足知告訴人公司與被告所經營之公司於4 、5 年間之交
    易均屬正常，迄至91年底前，被告向告訴人所訂購貨物款項
    ，亦均能如期兌現，自難執被告於91年12月起至92年3 月間
    之貨款一時未能兌現，即推認被告有施用詐術之犯行。復以
    社會常情言之，商家為將本求利，常不畏經濟環境惡劣，仍
    不斷運用現有資源，以賺取利潤，被告係多年從事電腦桌組
    裝之業者，為能維持公司之永續經營，自須定期向告訴人訂
    貨組裝並不斷外銷交貨，始可營運業務，賺取利潤，是亦難
    執被告未斟酌財力而向告訴人訂貨，即認被告有詐欺之犯意
    。公訴人徒以被告偵查中供稱87年開始公司為擴大營業，向
    高雄市銀行貸款1,300 萬元、買一塊土地600 萬元，88年時
    因大陸貨進入臺灣，公司經營更形困難，至92年農曆過年時
    ，發現公司財務短缺2,000 多萬元，於91年間財務已相當嚴
    重等語，即遽認被告於購貨時，未予斟酌即向告訴人大量購
    貨後，任令公司倒閉，係屬詐欺云云，尚難謂可採。
  (五)被告所經營之鉅壕公司係於92年4 月8 日始發生跳票，於同
    月25日始成票據拒絕往來戶，此有上開華南銀行岡山分行94
    年9 月21日（94）華岡251 號函足佐，而由證人甲○○證稱
    ：被告向告訴人公司最後1 次訂貨是3 月10幾日，4 月份時
    才能交貨，所以送貨單上是4 月份等語（見原審卷第73頁）
    。足見被告最後1 次訂貨時，被告所經營之鉅壕公司尚未發
    生跳票或票據拒絕往來之情事，是被告辯稱係因經濟不景氣
    及材料等上漲而一時周轉不靈等語，確難謂非不可能，自難
    以被告因嗣後一時資金短缺或公司發生退票及周轉不靈等情
    ，即遽認被告先前向告訴人購買貨物，有詐欺取財之不法犯
    意。況倘若被告自始即有意詐取告訴人公司及其他往來廠商
    之財物，何須在發生跳票事宜後，即積極向告訴人公司及其
    他積欠債款之商家提出鉅壕公司停業暨債務清償計劃通知（
    見92年發查字第2747號卷第7 、7-1 頁），並告知鉅壕公司
    於92年4 月10日起停業，將對各廠商提出每年至少清償1 成
    至完全清償，並陸續清償所積欠之貨款，此顯與常情不符，
    是被告辯稱伊係一時周轉不靈，應非虛言。從而本案實難以
    被告所交付告訴人上開4 紙支票無法兌現及92年3 月以後之
    貨款尚未支付，即認被告於訂貨之初，即具有詐欺之意圖。
    是依現存之證據，確尚不足以認定被告具有詐欺之故意及犯
    行。
  (六)綜上所述，被告所辯各情，核與事實相符，應堪採信。公訴
    人所提出之上開證據尚難證明被告之詐欺取財犯行，自難僅
    因被告於本件訂貨後未能如期給付貨款而遽為推認被告之詐
    欺取財犯行甚明。此外，本院復查無其他積極證據足資認定
    被告有何詐欺取財犯行，被告之犯罪尚屬不能證明，揆諸上
    開說明，自應為被告無罪之諭知。
五、原審因而以不能證明被告犯罪，而為被告無罪之諭知，核無
    違誤；檢察官循告訴人竹祈公司具狀請求上訴意旨，猶執前
    詞，指摘原判決不當，為無理由，應予駁回。
六、臺灣雲林地方法院檢察署檢察官移送併辦部分（95年度偵字
    第5491號、96年度偵字第97號），因本案已經諭知被告無罪
    ，與移送併辦部分即無裁判上一罪關係，本院無從併案審理
    ，應退由該署檢察官另行依法處理，附此敘明。
本案經檢察官許月雲到庭執行職務。
中　　華　　民　　國　　96　　年　　4 　　月　　30　　日
                  刑事第四庭    審判長法官　蕭權閔
                                      法官　陳吉雄
                                      法官　林水城
以上正本證明與原本無異。
本判決不得上訴。
中　　華　　民　　國　　96　　年　　4 　　月　　30　　日
　　　　　　　　　　　　　　　　　　書記官　吳新貞
